【裁判字號】    87,訴,197
【裁判日期】    890516
【裁判案由】    侵權行為損害賠償
【裁判全文】
臺灣高等法院臺中分院民事判決  八十七年度訴字第一九七號
      原      告  乙○○
      訴訟代理人  甲○○
      被      告  丙○○
      訴訟代理人  吳顯忠 律師
右當事人間因侵權行為損害賠償事件，經原告提起刑事附帶民事訴訟，經本院刑事庭
裁定移送（八十七年度交附民字第四一六號）民事庭，本院判決如左：
      主      文
被告應給付原告新台幣柒拾壹萬肆仟柒佰肆拾參元，及自民國八十七年十月二日起至
清償日止，按週年利率百分之五計算之利息。
原告其餘之訴駁回。
訴訟費用由被告負擔百分之七十，餘由原告負擔。
原告假執行之聲請駁回。
      事      實
甲、原告方面：
一、聲明：求為判決：
  (一)被告應給付原告新台幣（下同）一百二十四萬五千八百五十六元，及自起訴狀繕
    本送達翌日起至清償日止，依年息百分之五計算之利息。
  (二)訴訟費用由被告負擔。
  (三)原告願供擔保，請准宣告假執行。
二、陳述：
  (一)被告丙○○於民國（下同）民國八十六年八月十七日十時三十分許，駕駛ＲＢ－
    六Ｏ八七號自小客車，沿南投縣竹山鎮○○路由延平往竹山市區方向行駛，行經
    竹山鎮○○路○段千民醫院前，明知原告乙○○所騎之ＭＵＡ－六五一號重型機
    車在其右後方二十公尺處同向行駛，隨時有追上併駛之可能，應注意若其遽行右
    轉將造成原告自後追撞，且依當時情況又無不能注意之情事，竟未注意乙○○機
    車之動態即遽以右轉欲進入千民醫院旁之巷道，致使未注意車前狀況及行經交叉
    路口未減速慢行之原告煞車不及而撞及其所駕車輛，原告所騎機車因而倒地，致
    使原告受有左足第五蹠骨基部骨折之傷害。
  (二)按因故意或過失，不法侵害他人之權利者，負損害賠償責任；不法侵害他人之身
    體或健康者，對於被害人因此喪失或減少勞動能力或增加生活上之需要時，應負
    損害賠償責任；又不法侵害他人之身體、健康、名譽或自由者，被害人雖非財產
    上之損害，亦得請求賠償相當之金額；民法第一百八十四條第一項前段、第一百
    九十三條、第一百九十五條分別定有明文。
  (三)原告因本件車禍受傷，經送往慈山醫院急診、治療，經診斷後病症未見改善，四
    肢無力疼痛，轉往新營新興醫院、隆田陳外科醫院、佳里綜合醫院、台南奇美醫
    院追蹤治療，於八十七年二月十二日轉至台北振興醫院復健，發現原告第四、五
    主腰椎間盤突出，須動手術，並有可能併發四肢癱瘓而喪失行動能力，有診斷証
    明書可稽，現原告已無法正常工作，經任職婦幼中心核准辭職，有人事簽呈可資
    證明。
  (四)原告請求賠償之項目及金額如下：
    1.醫藥費：原告因本件車禍，至八十七年九月二十日有收據部分供計新台幣（以
      下同）五萬三千八百五十六元，並暫時保留日後手術部分醫藥費用請求權。
    2.工作能力損失：原告雖經門診治療，惟原告四肢無力，毫無改善，無法工作，
      停職治療，己喪失勞動能力。原告受傷前任職婦幼中心護士，每月薪資三萬二
      千元，有薪資表可稽，則原告因本件車禍致喪失勞動能力而減少收入之損害為
      六個月，共一十九萬二千元。
    ３精神撫慰金：原告現年僅二十五歲，因本件車禍可能四肢癱瘓，成為重度殘障
      ，爾後終身無法自由行動且需人照料，所受精神痛苦實至大且鉅，爰請求一百
      萬元，以資撫慰。
    以上原告總計請求賠償一百二十四萬五千八百五十六元。
三、證據：提出診斷證明書十份、簽呈三份、醫藥費收費二十四張、背架及束腹帶發
    票二張、薪資扣繳憑單一紙。
乙、被告方面：
一、聲明：求為判決：(一)原告之訴及假執行之聲請均駁回。(二)訴訟費用由原告負擔。
    (三)如受不利之判決，願供擔保請准免為假執行。
二、陳述：
  (一)查被告於案發時地駕車行經竹山鎮○○路○段千民醫院前打方向燈欲右彎時，原
    告騎乘重型機車倒於被告車旁，惟兩車並未碰撞，應係原告車快速前進，緊急煞
    車致機車倒地所致。案發後，兩造即自行開車離開，故可知被告應無過失，否則
    原告如認被告有所不是，其必待警員現場勘驗製作現場圖及筆錄，以明車禍責任
    原告不此之圖，足證兩車應未碰撞，其亦認責不在被告，被告既無過失，原告
    之本件請求，並無依據。
  (二)縱退一步言，事故發生，因不生責任歸屬問題，且原告亦未見受傷，故雙方自行
    離去，足證原告縱有受傷應屬輕微，而今原告除於案發翌日診斷出左足蹠骨骨折
    外，竟又主張腰椎第四、五節椎間盤突出之傷害，查本件車禍發生於八十六年八
    月十七日，原告因左蹠骨受傷，經慈山醫院、陳外科診所、新興醫院、振興復健
    中心等醫院治療，均未提及有椎間盤突出之症狀，顯見本件車禍所致者為原告左
    蹠骨骨折，今原告提出八十七年六月二十二日慈山醫院診斷書，上載八十七年六
    月十八日應診其腰椎椎間盤突出，原告表示該傷亦係被告傷害所致。然其距車禍
    發生時間相差近年，如係車禍所致，原告經多家醫院治療其骨折時，理應診斷出
    ，原告既未於治療車禍左蹠骨折時查出有椎間盤突出之症狀，則可知椎間盤突出
    與本件車禍無關，  鈞院就椎間盤突出原因乙事函詢新興醫院麻豆分院及慈山醫
    院，均表示未能歸因於外傷造成，亦即原告並未能證明椎間盤突出係因本件車禍
    所致，故原告請求椎間盤突出所致傷害之賠償，於法無據，原告之請求該部分之
    費用，亦無理由。
  (三)原告雖因左蹠骨折，但該傷並非嚴重，其請求六個月無法工作損失及一百萬精神
    上損害賠償確屬過高，況且本件事故之發生主因在於原告高速行駛，未注意車前
    狀況及行經交叉路口未減速慢行致因緊急煞車，人車倒地，應負有絕大部分過失
    責任，被告自得主張過失相抵，原告之本件請求殊有未合。
丙、本院依職權調閱本院八十七年度交上易字第二四一三號刑事卷宗，並依原告之聲
    請，向慈山醫院及臺大醫院函查原告椎間盤突出造成之時間及原因，暨休養期間
    及台灣基督教長老教會新樓醫院麻豆分院原告所需休養期間﹖原告受傷是否屬勞
    工保險殘廢﹖
      理      由
一、本件原告主張被告丙○○於八十六年八月十七日十時三十分許，駕駛ＲＢ－六Ｏ
    八七號自小客車，沿南投縣竹山鎮○○路由延平往竹山市區方向行駛，行經竹山
    鎮○○路○段千民醫院前，明知原告乙○○所騎之ＭＵＡ－六五一號重型機車在
    其右後方二十公尺處同向行駛，隨時有追上併駛之可能，應注意若其遽行右轉將
    造成原告自後追撞，且依當時情況又無不能注意之情事，竟未注意原告機車之動
    態即遽以右轉欲進入千民醫院旁之巷道，致使未注意車前狀況及行經交叉路口未
    減速慢行之原告煞車不及而撞及其所駕車輛，原告所騎機車因而倒地，受有左足
    第五蹠骨基部骨折之傷害。爰依民法第一百八十四條、第一百九十三條、第一百
    九十五條請求被告賠償伊受傷所須支付之醫藥費五萬三千八百五十六元，勞動能
    力損失一十九萬二千元、精神慰藉金一百萬元，合計一百二十四萬五千八百五十
    六元，及自起訴狀繕本送達翌日起至清償日止，依年息百分之五計算利息之判決
    。
二、被告則以兩造車輛並未碰撞，係原告自行騎車快速前進，緊急煞車致機車倒地所
    致，伊無過失，且事故發生後，原告未見受傷，雙方才自行離去，足證原告縱有
    受傷應屬輕微，僅左足蹠骨骨折，其另主張腰椎第四、五節椎間盤突出之傷害，
    與車禍事隔相差近年，非車禍所致；又原告雖因左足蹠骨骨折，但該傷並非嚴重
    ，其請求六個月無法工作損失及一百萬精神慰撫金過高；況原告高速行駛，未注
    意車前狀況及行經交叉路口未減速慢行致因緊急煞車，人車倒地，應負絕大部分
    過失責任，伊自得主張過失相抵等語，資為抗辯。
三、原告主張被告於八十六年八月十七日十時三十分許，駕駛ＲＢ－六Ｏ八七號自小
    客車，沿南投縣竹山鎮○○路由延平往竹山市區方向行駛，行經竹山鎮○○路○
    段千民醫院前，明知原告所騎之ＭＵＡ－六五一號重型機車在其右後方二十公尺
    處同向行駛，隨時有追上併駛之可能，竟未注意原告機車之動態即遽以右轉，致
    使原告煞車不及而撞及其所駕車輛，原告所騎之機車因而倒地，致受有傷害之事
    實；雖被告辯稱兩造之車輛並未碰撞，係原告車速過快，緊急煞車致機車倒地所
    致，伊並無過失，且原告另主張腰椎第四、五節椎間盤突出之傷害，與車禍事隔
    相差近年，非車禍所致云云。
四、惟查被告於南投縣警察局竹山分局延平派出所詢問筆錄中供稱，伊要轉入千民醫
    院旁之巷道內，而突然有原告騎乘機車撞及伊所駕駛車輛之右後部位，原告人車
    倒地（見台灣南投地方法院檢察署八十六年度偵字第五九八七號卷第四頁反面）
    ；並於原告聲請調解之調解委員會上及警訊時曾承認有過失，已分據証人顧維城
    及陳錦文於本院刑事庭調查時結証屬實，即被告於檢察官偵查中亦自承：伊轉彎
    前從右側後視鏡有看到乙○○所騎機車，相距約二十公尺等語，再參酌証人黃惠
    玲於檢察官偵查中證稱：伊並未目睹車禍發生經過，但車禍當天，伊係與乙○○
    一起騎車出門，伊距乙○○約七十公尺左右，騎至千民醫院前，伊看到乙○○的
    機車倒地，肇事者的車子停於乙○○之機車車旁，肇事者扶起乙○○的機車後，
    就開車走了，而乙○○之機車係倒於肇事車身之右前方，車子的車頭已經要右轉
    到巷子，整個車身係斜的，當時並未看到乙○○流血，機車係倒放於外側車道等
    情，足見被告確已目睹原告所騎機車距其右後方僅二十公尺之近距離，隨時有追
    上併駛之可能，竟貿然右轉，致其車子甫行右轉，致原告一時煞車不及而撞上摔
    地受傷，要可認定，其右開所辯，不足採信。且被告亦因此過失傷害之事實，經
    本院刑事庭以八十七年度交上易字第二四一三號判處拘役伍拾日，如易科罰金，
    以參佰元折算壹日確定，有判決書在卷可參。
五、原告主張因本件車禍造成左足第五蹠骨基部骨折以及腰椎第四、五節椎間盤突出
    之傷害，業據其提出診斷證明書為證，雖被告抗辯原告於八十六年八月十七日車
    禍後，僅診斷出其左足第五蹠骨基部骨折，未提及有椎間盤突出之症狀，迄今始
    提出八十七年六月二十二日慈山醫院診斷書，上載原告於八十七年六月十八日應
    診腰椎椎間盤突出，然距本件車禍之發生相差近一年，如係車禍所致，原告於多
    家醫院治療左足第五蹠骨基部骨折時，即應診斷出，可見原告腰椎椎間盤突出與
    本件車禍無關云云。惟經本院向新樓醫院麻豆分院以及慈山醫院函查結果，據新
    樓醫院麻豆分院函覆：「根據文獻報告，該症發生原因為多重因子，並不能完全
    歸因於外傷所造成，但極有可能原來毫無症狀卻因外傷撞擊後引發該症之明顯症
    狀後，經檢查後才知道罹患該症，而本病人之臨床病程即符合上述之情形。」；
    慈山醫院函覆：「椎間盤突出可因為長期荷重或外傷致使腰椎的椎間盤突出，壓
    迫脊髓神經、神經根，而導致下肢的麻痛。」，查原告係六十三年三月八日出生
    ，有警訊筆錄可憑，案發之時不過二十三歲餘，年紀尚輕，原又從事護士之輕便
    工作，本不易患有椎間盤突出之病症，嗣在本件車禍肇事後，始生有腰椎第四、
    五節椎間盤突出之傷害，可見該腰椎第四、五節椎間盤突出之傷害確與本件車禍
    具有相當因果關係，被告空言否認，要不足取。
六、按因故意或過失，不法侵害他人之權利者，負損害賠償責任；又不法侵害他人之
    身體或健康者，對於被害人因此喪失或減少勞動能力，或增加生活上之需要時，
    應負損害賠償責任；另不法侵害他人之身體、健康、名譽、自由、信用、隱私、
    貞操，或不法侵害其他人格法益而情節重大者，被害人雖非財產上之損害，亦得
    請求賠償相當之金額，民法第一百八十四條第一項前段、第一百九十三條第一項
    、第一百九十五條第一項定有明文。茲就原告請求賠償之金額，應否准許，分述
    如次：
  (一)醫療費用五萬三千八百五十六元部分：原告主張因本件車禍受傷，截至八十七年
    九月二十日，已支出醫療費用共計新台幣五萬三千八百五十六元，惟據原告提出
    之於八十七年九月二十日之前所開立醫療收據影本二十二紙，所支出之費用共計
    四萬八千九百八十二元，其中包括七百五十元之證書費用，然原告支出之證書費
    用，非因侵權行為所生財產上之損害，不得請求賠償，故應於扣除證書費用；其
    餘部分之支出，依原告所受傷害觀之，核屬必要，並為被告所不爭執，故原告關
    於醫療費用之請求於四萬八千二百三十二元之範圍內為有理由，應予准許。
  (二)喪失勞動力損失一十九萬二千元部分：原告因主張本件車禍造成左足第五蹠骨基
    部骨折以及腰椎第四、五節椎間盤突出之傷害，因需要醫療以及休養，致減少六
    個月之工作收入，每月薪資以三萬二千元計算，共計一十九萬二千元。經本院依
    職權向新樓醫院麻豆分院、慈山醫院函查原告所受之傷害應休養之期間，新樓醫
    院麻豆分院函覆：學理上休養期限應為三個月至半年之間；慈山醫院函覆：一般
    在復健及藥物治療約三個月後，於門診再複查及評估，可見原告確需休養六個月
    ，其請求賠償因受傷而減少之六個月工作收入，自應予准許。查，原告主張伊車
    禍前於婦幼中心任職護士，每月薪資三萬二千元，惟僅提出伊於八十七年三月至
    八十七年八月共六個月之所得給付總額為一十七萬二千八百三十元之各類所得扣
    繳暨免扣繳憑單一紙為證，原告之訴訟代理人於本院準備程序中亦同意以上開之
    扣繳憑單計算薪資所得（見本審卷第一０三頁），故原告此部分之請求於一十七
    萬二千八百三十元之範圍內為有理由。
  (三)精神慰撫金一百萬元部分：原告主張伊現年僅二十五歲，因本件車禍，需動手術
    ，並因此可能導致四肢癱瘓，成為重度殘障，所受精神上痛苦至大且鉅，爰依民
    法第一百九十五條第一項請求精神上之損害賠償一百萬元。原告因本件車禍受傷
    ，其所受精神上痛苦自不可言喻，其請求被告賠償非財產上之損害，自非無據。
    本院審酌原告係敏惠護校畢業，原任職醫院護士，因本件車禍受傷，無法勝任工
    作，而於八十七年八月三十一日離職，並無財產，日後仍須開刀治療；被告為國
    中畢業，為採茶工，月入二、三萬，亦無財產等兩造之身分、地位、經濟能力等
    一切情狀，認原告請求慰撫金一百萬元尚嫌過高，應以八十萬元為適當，原告逾
    此範圍之請求，即不應准許。
  (四)原告受損害之金額為：醫療費用四萬八千二百三十二元、喪失勞動力損失一十七
    萬二千八百三十元、精神慰撫金八十萬元，合計一百零二萬一千零六十二元。
七、綜上所述，原告請求被告賠償之金額於一百零二萬一千零六十二元之範圍內為有
    理由。另按損害之發生或擴大，被害人與有過失者，法院得減輕賠償金額，或免
    除之，民法第二百十七條第一項定有明文。查原告騎乘重型機車行經交叉路口未
    減速慢行，致剎車不及，而撞及由被告所駕駛遽行右轉之車輛，依上開過失相抵
    之規定，本院審酌原告與被告雙方之過失程度，原告與被告各應負十分之三與十
    分之七之過失責任，始為相當，故應減輕被告之賠償金額十分之三即三十萬六千
    三百一十九元，方為公允，準此，原告僅得請求被告賠償七十一萬四千七百四十
    三元（算至元為止），逾此範圍之請求即為無理由，應予駁回。
八、兩造均陳明願供擔保，分別聲請宣告假執行及免為假執行，惟原告勝訴部分，經
    核其金額未逾一百萬元，本院判決後已告確定，已無宣告假執行之必要。至於原
    告其餘假執行之聲請，因訴之駁回而失所附麗，均應予駁回。
九、兩造其餘之攻擊防禦方法及聲明所用之證據，核與本件判決之結果不生影響，自
    無一一審酌之必要，併此敘明。
十、據上論斷，本件原告之訴為一部分有理由，一部分無理由，爰依民事訴訟法第七
    十九條但書、第八十五條第二項、第四百六十三條、第三百九十條第二項、第三
    百九十二條，判決如主文。
中      華      民      國    八十九     年      五       月    十六    日
~B1民事第一庭審判長法  官  楚汝聰
~B2                法  官  邱森樟
~B3                法  官  鄭金龍
右為正本係照原本作成。
不得上訴。
~B                 書記官  林明冬
中      華      民      國    八十九     年      五       月    十八    日
                                                                        Ｏ


司法院資訊處製作；財團法人民間司法改革基金會備份。
